最高法院刑事判決　　　　　　九十六年度台上字第二一二七號
上　訴　人　台灣高等法院檢察署檢察官
上　訴　人
即　被　告　乙○○
　　　　　　　　　　號
選任辯護人　張泰昌律師
上　訴　人
即　被　告　甲○○
選任辯護人　施正國律師
上　訴　人
即　被　告　丙○○
　　　　　　丁○○
共　　　同
選任辯護人　張居德律師
上列上訴人等因被告等常業詐欺等罪案件，不服台灣高等法院中
華民國九十五年十一月三十日第二審判決（九十五年度上重訴字
第二三號，起訴案號：台灣板橋地方法院檢察署九十二年度偵字
第一四一０一、一七四四三、一七八０五、一八六六三號，九十
三年度偵字第八三０號），提起上訴，本院判決如下：
    主  文
原判決關於甲○○、乙○○、丙○○、丁○○部分均撤銷，發回
台灣高等法院。
    理  由
本件原判決撤銷第一審關於上訴人即被告乙○○、甲○○、丙○
○、丁○○部分之科刑判決，改判論處甲○○、乙○○以共同常
業詐欺罪刑（甲○○累犯）；論處丙○○、丁○○以共同連續幫
助掩飾因自己重大犯罪所得財物罪刑，固非無見。
惟查：(一)刑事訴訟法第九十五條第一款規定：「訊問被告應先告
知犯罪嫌疑及所犯所有罪名，罪名經告知後，認為應變更者，應
再告知」，乃被告在刑事程序上應受告知之權利，為憲法第八條
第一項正當法律程序保障內容之一，旨在使被告能充分行使防禦
權，以維審判程序之公平，並避免突襲性裁判，而確保其權益。
所謂「犯罪嫌疑及所犯所有罪名」，除起訴書記載之犯罪事實及
所犯法條外，尚包括依刑事訴訟法第二百六十七條規定起訴效力
所擴張之犯罪事實及罪名，暨依同法第三百條規定變更起訴法條
後之新罪名。原判決認乙○○所犯行使偽造私文書罪部分雖未經
檢察官起訴，但與起訴之常業詐欺罪間，有牽連犯裁判上一罪之
關係，依審判不可分原則併予審判，但於民國九十五年十一月十
七日審判期日，並未將所擴張「行使偽造私文書」之犯罪事實及
罪名，告知乙○○，使其有辯明犯罪嫌疑之機會，有該審判程序
筆錄可按，逕認乙○○所犯行使偽造私文書與常業詐欺罪間，有
方法結果之牽連關係，應從一重之常業詐欺罪處斷，其所踐行之
訴訟程序，顯有違誤。(二)科刑判決書，其事實之記載與理由之說
明，必須互相一致，方為適法。原判決於附表（下稱附表）一編
號記載「被害人李麗玉，匯入新台幣（下同）八萬一千五百元
」，似認李麗玉被騙金額為八萬一千五百元，但於理由內論謂「
關於附表一編號之告訴人李麗玉被詐騙金額多寡，……，比對
告訴代理人於本院（原審）所陳報相關匯款單據共四十二萬元，
應以四十二萬元為被詐騙金額，較為可採」（見原判決第十四頁
第十一至最後一行）、「告訴人李麗玉被詐騙金額應為四十二萬
元，原審（第一審）誤載為八萬一千五百元，事實認定亦屬有誤
」（見原判決第二八頁第十二、十三行），則認被騙金額為四十
二萬元，其事實之認定與理由之說明，不相一致，亦有未洽。又
被害人李麗玉於警詢指稱：「（問：匯款之次數及金額？）匯款
八次，金額共一百零八萬一千五百元」（見九十二年四月四日偵
訊筆錄），其於原審復提出單據主張被騙金額為一百二十八萬一
千五百元（見原審卷(二)第八五至八九頁）。究竟李麗玉被騙金額
若干？自應詳細調查，乃原判決對於上開單據未詳細勾稽，逕認
李麗玉被騙金額為四十二萬元（見原判決第十四頁），亦有調查
未盡及判決理由不備之違誤。(三)刑法第三十八條第一項第三款因
犯罪所得之物，依同條第三項規定，以屬於犯人者為限，得沒收
之，則第三人對於該物在法律上得主張權利者，自不在得沒收之
列（參照本院二十一年上字第五八九號判例）。原判決理由內論
述「附表五編號１０、之現金部分，經查，警方對甲○○進行搜
索時，吳曉青即電告蔡俊吉，蔡俊吉告知尚有四百萬元在被搜索
處所，而稽之其等前述犯行可認該款項係供詐騙集團資金週轉或
犯罪所得之物，故以上物品應分別依刑法第三十八條第一項第二
款、第三款規定……宣告沒收」（見原判決第三０頁倒數第五行
至第三一頁第三行）。如果無訛，揆之上開說明，上開附表編號
１０、之現金關於向被害人詐騙所得部分，因被害人得主張返還
，自不得宣告沒收。乃原判決見未及此，將上開附表編號１０、
之現金全部宣告沒收，即有判決適用法則不當之違誤。(四)刑法第
二十八條之共同正犯，係指二人以上共同實行犯罪之行為者而言
，幫助他人犯罪，並非實行正犯，在事實上雖有二人以上共同幫
助犯罪，要亦各負幫助犯責任，仍無適用該條之餘地（參照本院
三十三年上字第七九三號判例）。原判決理由以「丁○○蒐羅而
得之電話，係售予被告（下同）丙○○，均係出於幫助詐騙集團
洗錢之用，故其等彼此間應有犯意聯絡，並互有行為分擔，亦屬
共同正犯」（見原判決第二五頁倒數第三至一行），於主文內宣
告「丙○○、丁○○共同連續幫助……」，揆之上開說明，原判
決認幫助犯有刑法第二十八條之適用，亦有適用法則不當之違誤
。(五)原判決關於丙○○、丁○○部分，於事實欄內係認定「丙○
○、丁○○均能預見販賣人頭帳戶及電話予他人使用，可能掩飾
不詳犯罪集團因重大犯罪所得財物之用，竟共同基於幫助洗錢之
概括犯意聯絡，丙○○自九十年間起，在自由時報、聯合報上登
載廣告，各以約每支六千元、一萬五千元、每本一萬五千元至一
萬八千元之代價，向不特定人分別收購行動電話（含SIM 卡，下
同）、市內電話及金融帳戶，再各以八千元、一萬八千元及二萬
元之代價，售予本件詐騙集團及其他犯罪集團；丁○○自九十二
年一月間起至同年七月間止，則以每支一萬二千元至一萬三千元
不等之代價，向不特定人收購或利用遊民前往申辦市內電話，再
以一萬五千元之代價轉售予丙○○及其他犯罪集團。丙○○因之
出售行動電話三百餘具、市內電話五百餘具，人頭帳戶一百餘本
。丁○○則出售六十餘具電話予丙○○」。如果屬實，則因丙○
○、丁○○行為後，洗錢防制法第三條第一項第五款所稱重大犯
罪之常業詐欺罪，已於九十五年五月三十日刪除，原判決未注意
比較新舊法，猶論處丙○○、丁○○以洗錢防制法罪刑，同有適
用法則不當之違誤。又依上開事實認定，丙○○、丁○○之所為
，如依舊法論處除犯洗錢防制法外，是否不另犯幫助常業詐欺罪
，不無研求之餘地。乃原判決對於其等所犯幫助常業詐欺罪，是
否在起訴範圍內，而應一併審判，恝置不論，亦有未合。以上或
為上訴意旨所指摘，或為本院得依職權調查之事項，應認原判決
此部分有撤銷發回更審之原因。至原判決不另諭知無罪部分，因
公訴人認此部分與上開有罪部分有實質上裁判一罪之關係，基於
審判不可分原則，應一併發回，附此敘明。
據上論結，應依刑事訴訟法第三百九十七條、第四百零一條，判
決如主文。
中　　華　　民　　國　九十六　年　　四　　月　 十九 　日
                      最高法院刑事第六庭
                          審判長法官  呂　潮　澤
                                法官  吳　昆　仁
                                法官  孫　增　同
                                法官  趙　文　淵
                                法官  吳　　　燦
      本件正本證明與原本無異
                                      書  記  官
中　　華　　民　　國　九十六　年　　四　　月　二十三　日
                                                      Ｋ
